臺灣高等法院民事判決　　　　　　　　100年度上易字第458號
上　訴　人　林勝得
訴訟代理人　沈明欣律師
被　上訴人　林玉雲
訴訟代理人　曾海光律師
上列當事人間請求損害賠償事件，上訴人對於中華民國100年2月
25日臺灣臺北地方法院99年度訴字第1960號第一審判決提起上訴
，本院於100年8月16日言詞辯論終結，判決如下：
    主      文
上訴駁回。
第二審訴訟費用由上訴人負擔。
    事實及理由
一、上訴人主張：兩造係兄妹關係，訴外人林孫文即兩造之父生
    前為向上海商業儲蓄銀行股份有限公司（下稱上海銀行）貸
    款，邀被上訴人擔任連帶保證人。被上訴人為確保權益，要
    求林孫文將坐落新北市中和區○○○段100-2地號土地信託
    登記予被上訴人以為擔保，並於民國92年12月16日與林孫文
    簽訂信託契約書（下稱系爭信託契約）。雖被上訴人與林孫
    文基於便宜之計，僅使用一般信託契約辦理信託登記，然雙
    方之真意實為擔保被上訴人對上海銀行之連帶保證責任，該
    信託行為之性質應為信託之讓與擔保，而非信託法第1條所
    規定之信託關係。林孫文已於95年1月20日將其向上海銀行
    之貸款全數清償，信託目的已消滅。伊受林孫文之託，囑被
    上訴人儘速辦理塗銷信託登記手續，而為終止系爭信託契約
    之意思表示，林孫文另委託訴外人陳添壽以同一事由通知被
    上訴人，已合法終止系爭信託契約，被上訴人原應辦理塗銷
    信託登記手續，然迄95年2月11日林孫文死亡時，被上訴人
    仍未履行。伊前以自新北市中和區○○○段100-2地號土地
    分割出之新北市中和區○○○段100-6地號土地（下稱系爭
    土地）為作農業使用之農業用地，申報農業用地扣除額新臺
    幣（下同）1,668萬4,000元，經財政部臺北市國稅局以系爭
    土地已信託登記予他人，屬信託利益之財產，不得認列農業
    用地扣除額，核定應納遺產稅額為9,131萬6,802元，命伊補
    繳遺產稅140萬5,333元。伊向臺北高等行政法院提起行政訴
    訟，經該院以97年度訴字第2597號判決駁回。爰本於繼承、
    信託之讓與擔保及民法第231條債務不履行之規定，求為判
    命被上訴人給付140萬5,333元本息（原審為上訴人敗訴之判
    決，上訴人不服，提起上訴），並上訴聲明：(一)原判決廢棄
    。(二)被上訴人應給付上訴人140萬5,333元，及自起訴狀繕本
    送達之翌日起至清償日止，按週年利率5%計算之利息。
二、被上訴人則以：林孫文為使其創設之臺灣鋼圈股份有限公司
    （下稱臺鋼公司）順利營運，以臺鋼公司及林孫文個人名義
    ，先後向第一商業銀行股份有限公司（下稱第一銀行）、上
    海銀行及中華商業銀行股份有限公司（經匯豐商業銀行合併
    ）貸款，均由伊擔任連帶保證人。91年8月間，原為第一銀
    行債務連帶保證人之臺鋼公司監察人吳卓永辭去監察人職務
    ，臺鋼公司又虧損累累，林孫文商請上訴人替補擔任連帶保
    證人遭拒，遂央求伊，並於91年8月20日出具承諾書，承諾
    以其名義登記之不動產於貸款未全部清償前不移轉處分（下
    稱系爭承諾書），伊始同意擔任連帶保證人，非伊擔任臺鋼
    公司監察人之故。林孫文出具系爭承諾書後，陸續向多家銀
    行貸款，仍商請伊擔任連帶保證人，雙方簽訂系爭信託契約
    ，擔保伊任連帶保證人可能遭受之損失，同時授權伊代為處
    理償債事務，非僅擔保上海銀行之債務。再者，上訴人並非
    系爭信託契約之當事人，上訴人於林孫文死亡前，無權終止
    系爭信託契約及請求伊塗銷信託登記，況上訴人或陳添壽從
    未告知伊儘速辦理塗銷信託登記手續之事等語，資為抗辯，
    並答辯聲明：上訴駁回。
三、上訴人主張兩造係兄妹關係，兩造之父林孫文生前為向銀行
    貸款，邀被上訴人擔任連帶保證人，並於92年12月16日與被
    上訴人簽訂系爭信託契約，將坐落新北市中和區○○○段10
    0-2 地號土地信託登記予被上訴人。林孫文向上海銀行借貸
    ，由被上訴人為連帶保證人之借款債務，已於95年2 月11日
    死亡前之95年1 月20日全數清償。被上訴人擔任臺鋼公司連
    帶保證人之債務，則尚未全數清償。上訴人以由新北市中和
    區○○○段100-2 地號土地分割出之系爭土地為作農業使用
    之農業用地為由，申報農業用地扣除額1,668 萬4,000 元，
    經財政部臺北市國稅局以該土地已信託登記予他人，屬信託
    利益之財產，不得認列農業用地扣除額，核定應納遺產稅額
    為9,131 萬6,802 元，命上訴人補繳遺產稅140 萬5,333 元
    ，上訴人向臺北高等行政法院提起行政訴訟，經該法院以97
    年度訴字第2597號判決駁回等情，為被上訴人所不爭執（原
    審卷第36頁背面），並有土地登記謄本、系爭信託契約、系
    爭承諾書、上海銀行授信往來契約書及99年8 月23日上中壢
    字第099 0000227 號函、上開行政法院判決可憑（臺灣臺北
    地方法院臺北簡易庭98年度司北調字第527 號卷第5 、6-11
    頁、原審卷第29、38-39 、45-47 、50頁），堪信為真實。
四、上訴人主張系爭信託契約之性質為信託之讓與擔保，被上訴
    人遲未辦理塗銷信託登記，致上訴人受有補繳遺產稅140萬5
    ,333元之損害，應負損害賠償責任云云，為被上訴人所否認
    ，並以上開情詞置辯。本件應審酌：(一)系爭信託契約之性質
    是否為信託之讓與擔保？(二)系爭信託契約所擔保之銀行債務
    範圍為何？(三)上訴人是否合法終止系爭信託契約？茲分述如
    下：
  (一)系爭信託契約之性質是否為信託之讓與擔保？
  (1)按稱信託者，謂委託人將財產權移轉或為其他處分，使受託
    人依信託本旨，為受益人之利益或為特定之目的，管理或處
    分信託財產之關係，信託法第1條定有明文。又「信託乃委
    託人為自己或第三人之利益，將信託財產移轉於受託人，由
    受託人管理或處分，以達成一定經濟上或社會上之目的之行
    為。而信託之擔保讓與，則指債務人為擔保其債務，將擔保
    物所有權移轉於債權人，而使債權人在不超過擔保目的範圍
    內，取得擔保物所有權，債權清償後，該擔保物即應返還於
    債務人；債務不履行時，債權人得將擔保物變賣或估價而就
    該價金受清償者而言，庶免其迴避九十六年三月二十八日修
    法前民法第八百七十三條第二項禁止之規定。兩者保護主體
    不同，法律效果迥異」，最高法院著有98年度臺上字第544
    號判決可資參照。
  (2)觀諸系爭信託契約第2條：「信託目的：(一)出售或出租信託
    財產。(二)管理信託財產。」、第3條：「信託內容(一)受託人
    有權與他共有人協議共有關係之分管位置。(二)受託人有權在
    信託期間內，出租信託財產。(三)受託人得出售信託財產清償
    委託人之銀行債務，有關清償銀行債務事宜，由受託人全權
    處理。(四)受託人應以善良管理人之注意，管理信託財產。(五)
    受託人得指定第三人代為處理委託人之信託事務。」（原審
    卷第38頁）等內容，林孫文與被上訴人訂立系爭信託契約，
    不僅約定將系爭土地信託登記予被上訴人，被上訴人就系爭
    土地有訂定分管契約、出租，及以清償林孫文之銀行債務為
    目的而出售或其他清償行為之權，並應以善良管理人之注意
    ，管理信託財產，與信託讓與擔保之債權人並無管理權之情
    形迥異。縱系爭信託契約含有保障被上訴人所負連帶保證責
    任之目的，仍不影響系爭信託契約屬信託法第1條信託契約
    之性質。上訴人主張系爭信託契約之目的僅在擔保被上訴人
    對上海銀行之連帶保證責任，屬信託之讓與擔保云云，尚屬
    無據。
  (二)系爭信託契約所擔保之銀行債務範圍為何？
    依系爭承諾書所載：「立承諾書人林孫文（包括承諾人之繼
    承人）為臺灣鋼圈股份有限公司第一商業銀行貸款連帶保證
    事宜，為免日後損及連帶保證人權益，特此聲明：一、商請
    女兒林玉雲為公司貸款之連帶保證人。二、在貸款未全部清
    償前，本人名下所有全部不動產不做移轉處分。三、日後因
    若公司銀行貸款不能清償，而損及女兒林玉雲之權益，本人
    承諾全部負責。」（原審卷第29頁），於前文以手寫加繕「
    第一商業」，及被上訴人係於92年12月5日任林孫文向第一
    銀行借款債務之連帶保證人等情（原審卷第45-47頁），足
    認系爭承諾書確係林孫文為商請被上訴人任臺鋼公司對第一
    銀行借款債務之連帶保證人始出具。又互核系爭承諾書前文
    以手寫加註「第一商業」，及其中「公司貸款」、「公司銀
    行貸款」等記載方式，與系爭信託契約第3條(三)僅泛稱「銀
    行債務」，未特定銀行名稱之記載方式，參以除第一銀行外
    ，林孫文另以自己名義向上海銀行等銀行借貸，均由被上訴
    人為連帶保證人之情，顯見系爭信託契約泛稱「銀行債務」
    係刻意統稱，而非漏未特定，該「銀行債務」並非僅指上海
    銀行之債務。上訴人主張系爭信託契約所擔保之銀行債務僅
    指上海銀行之債務云云，委無足取。
  (三)上訴人是否合法終止系爭信託契約？
    依系爭信託契約第8條：「信託期間：(一)委託人在信託期間
    ，不得隨時終止信託。(二)信託契約期間，雙方議定自民國九
    十二年十二月十六日起至民國九十六年十一月十五日止。」
    、第9 條：「信託關係消滅事由：(一)信託期間之屆滿為信託
    關係之消滅事由。(二)受託人依照信託目的出售信託財產時。
    (三)委託人與受託人雙方終止信託契約時。」之記載（原審卷
    第39頁），可見系爭信託契約並未約定以林孫文之銀行債務
    全數清償為終止事由，不論該契約所稱「銀行債務」是否僅
    限林孫文對上海銀行之借款債務，亦不論債務已否全數清償
    ，系爭信託契約仍至96年11月15日始消滅。又自系爭信託契
    約授予被上訴人管理、處分系爭土地，以處理銀行債務清償
    事宜之信託目的以觀，該第8條(一)關於委託人在信託期間，
    不得隨時終止信託之約定，目的亦在保障被上訴人之權利，
    亦即林孫文於契約存續期間，對銀行舉債尚未清償前，不得
    任意終止系爭信託契約，而影響被上訴人以管理、處分系爭
    土地所得清償前述銀行債務之權。縱林孫文向上海銀行之借
    款債務已於95年1月20日全數清償，被上訴人仍有管理、處
    分系爭土地以清償其餘銀行債務之必要，系爭信託契約之目
    的並未消滅，林孫文自無於系爭信託契約屆至前終止系爭信
    託契約之權。上訴人主張其本人或證人陳添壽於95年1月20
    日至95年2月11日林孫文死亡期間，分別受林孫文之託向被
    上訴人請求塗銷信託登記而合法行使終止權云云，自無足取
    。況上訴人既無法證明其曾向被上訴人請求塗銷信託登記，
    證人陳添壽復稱從未受林孫文之託以同一事由通知被上訴人
    （原審卷第64頁背面），上訴人主張被上訴人應負因遲延而
    生之損害賠償責任云云，自未可取。
五、綜上所述，上訴人本於信託讓與擔保、繼承之法律關係，請
    求被上訴人賠償因遲延而生之損害，洵屬無據，不應准許。
    原審為上訴人敗訴之判決，並駁回其假執行之聲請，核無不
    合。上訴意旨指摘原判決不當，求予廢棄改判，為無理由，
    應予駁回。
六、本件事證已臻明確，上訴人聲請再度訊問證人陳添壽，用以
    證明林孫文已委託證人陳添壽通知被上訴人塗銷信託登記，
    本院認無必要。兩造其餘攻擊防禦方法，及未予援用之證據
    ，經本院斟酌後，認均不足以影響本判決之結果，自無逐一
    詳予論駁之必要，附此敘明。
七、據上論結，本件上訴為無理由，依民事訴訟法第449條第1項
    、第78條，判決如主文。
中    華    民    國   100    年    8     月    30    日
                    民事第十四庭
                        審判長法  官  林金村
                              法  官  陳秀貞
                              法  官  王麗莉
正本係照原本作成。
不得上訴。
中    華    民    國    10    年    8     月    30    日
                              書記官  余姿慧